【裁判字號】    99,交上易,271
【裁判日期】    991027
【裁判案由】    過失傷害
【裁判全文】
臺灣高等法院刑事判決               99年度交上易字第271號
上  訴  人
即  被  告  甲○○
上列上訴人因過失傷害案件，不服臺灣臺北地方法院99年度交易
字第220號，中華民國99年8月12日第一審判決（起訴案號：臺灣
臺北地方法院檢察署99年度偵字第3109號），提起上訴，本院判
決如下：
    主  文
上訴駁回。
    事  實
一、甲○○未領有國內自用小客車駕駛執照，本不得駕駛自用小
    客車行駛於路，卻於民國98年11月19日下午4 時30分許，駕
    駛林修平所有之車牌號碼DP-6327 號自用小客車，沿臺北市
    中正區○○○街由西向東方向行駛欲左轉進入寧波東街9 巷
    ，本應隨時注意車前狀況，採取必要之安全措施，且遇有行
    人欲穿越行人穿越道時，應暫停禮讓行人先行通過，而依當
    時之天候及路況，並無不能注意之情事，竟疏未注意，適有
    同向行人乙○○欲穿越寧波東街9 巷口之行人穿越道，甲○
    ○仍貿然左轉，致乙○○為閃躲而跌坐在地，因而受有左股
    骨頸線性骨折之傷害。嗣於臺北市政府警察局中正第二分局
    交通分隊警員何嘉文據報前往現場後，甲○○即當場向警員
    何嘉文坦承為肇事人，自首犯罪並願接受裁判。
二、案經乙○○訴由臺北市政府警察局中正第二分局報請臺灣臺
    北地方法院檢察署檢察官偵查起訴。
    理  由
一、按被告以外之人於審判外之陳述，雖不符刑事訴訟法第159
    條之1 至第159 條之4 之規定，而經當事人於審判程序同意
    作為證據，法院審酌該言詞陳述或書面陳述作成時之情況，
    認為適當者，亦得為證據。當事人、代理人或辯護人於法院
    調查證據時，知有第159 條第1 項不得為證據之情形，而未
    於言詞辯論終結前聲明異議者，視為有前項之同意，刑事訴
    訟法第159條之5定有明文，下述被告以外之人於審判外之陳
    述，檢察官及被告與辯護人並未爭執證據能力，本院審酌該
    陳述並無違法不當及證明力明顯過低之瑕疵，認前揭證據方
    法，適為本案之證據。
二、訊據上訴人即被告甲○○固不否認無照駕駛上開車輛於案發
    時、地肇事，惟矢口否認有何過失傷害犯行，辯稱：告訴人
    乙○○當時是要穿越寧波東街，不是要穿越寧波東街9巷的
    斑馬線，且告訴人於案發之初均告知未有骨折，不能排除告
    訴人之股骨頸骨折是後來才發生的云云。經查：
  (一)被告於98年11月19日下午4時30分許，駕駛車牌號碼DP-6327
    號自用小客車，沿臺北市中正區○○○街西往東方向行駛欲
    左轉寧波東街9巷，遇有同向告訴人欲穿越寧波東街9巷口之
    行人穿越道，被告仍貿然左轉，致告訴人為閃躲而跌坐在地
    ，並因此受有左股骨頸線性骨折等事實，業據證人即告訴人
    乙○○於原審審理時證稱：我當時是要過馬路去寄信，在人
    行道上時，忽然看到有臺車很快的過來，我嚇了一跳，想要
    閃躲，但是還沒有躲的時候就跌倒。我當場被送到郵政醫院
    急診，但因為急診醫生沒有看出來有骨折，所以我就只是回
    家休息和復健，後來復健科的人說要看骨科，所以我又去郵
    政醫院看骨科，才知道左腳已經骨折需要開刀等語（原審卷
    第156-158頁）；並經證人即郵政醫院醫師陳健煜到庭證稱
    ：從告訴人在98年11月19日的X光片來看，已經可以看出左
    股骨頸有線性骨折，從12月9日的X光片來看，有看到骨頭的
    頸部已經不見，這是因為裂縫加上晃動，所以碎裂的骨頭被
    人體吸收，可以判斷這部分的骨折有一段時間。告訴人這種
    股骨頸骨折的情形，除非有原發性或轉移性的腫瘤，否則必
    須是有外力才會造成，像告訴人這種年紀80歲以上的人，因
    為骨質已經疏鬆，所以常會因為跌倒而出現。告訴人當時的
    線性骨折小於兩釐米，若是好好照顧，是可以自然痊癒，但
    若告訴人或家屬不知道有骨折而沒有照顧好，就可能會越來
    越嚴重。告訴人受傷當時所受外力較小，並沒有造成骨頭移
    位，是因為告訴人本身有骨質疏鬆及其他外力，才會變成如
    此嚴重的移位。另告訴人右腳本來就有退化性關節炎，其後
    的左髖骨骨折也與左腳的股骨頸骨折係屬不同外力所造成等
    語在卷（原審卷第202-206頁），且有X光片（原審卷第210-
    222頁）、郵政總局郵政醫院99年5月26日醫字第0990000053
    號函暨內附病歷（原審卷第123-137頁）、郵政總局郵政醫
    院99年6月25日醫字第0990000068號函（原審卷第185頁）附
    卷可稽，堪認告訴人確因本件車禍而受有股骨頸線性骨折之
    傷害，被告質疑告訴人所受上開傷害係屬案發後另行發生云
    云，顯不足採。
  (二)被告雖否認告訴人有行走於行人穿越道上，辯稱：我只有看
    到告訴人跌坐在行人穿越道上。然告訴人原係行走於行人穿
    越道上一事，業據經告訴人指述詳實（見原審卷第156頁）
    ，並有道路交通事故現場圖載明告訴人倒地位置確係在行人
    穿越道上（偵查卷第13頁）、標示告訴人倒地位置之現場照
    片附卷可稽（偵查卷第20頁）。本院衡諸告訴人已高達86歲
    ，且有骨質疏鬆及右腳髖關節及膝關節退化之病情，行動自
    當較不敏捷，其在突然受到被告車輛驚嚇時，尚難有大動作
    之閃躲情形，應僅能為稍微閃避行為，是以告訴人在未受撞
    擊（詳下述）而跌坐行人穿越道上之事實，自可佐證告訴人
    之指述而認告訴人係行走於行人穿越道上，堪認被告確有未
    禮讓行走於行人穿越道之告訴人先行而貿然左轉無疑。
  (三)公訴意旨雖以告訴人於偵查中之指述及被告之供述而認被告
    所駕駛之車輛有擦撞告訴人而致告訴人受傷倒地云云。然查
    ，被告於原審審理時即辯稱：我並沒有感覺有撞到告訴人等
    語（見原審卷第16頁反面）。而告訴人於原審審理時亦陳稱
    ：被告朝我開過來，我向右轉，所以左邊大腿受傷，車子差
    一點點距離就撞到我等語在卷（原審卷第15頁反面），並於
    原審審理時證稱：我不確定身體哪裡被撞到等語（原審卷第
    156頁反面），已難認被告確有駕車擦撞告訴人。又依告訴
    人之傷勢以觀，告訴人係受有小於兩釐米之股骨頸線性骨折
    ，並無其他傷害，而此種傷害又係一般老年人跌坐在地最易
    發生之情形，正與告訴人指述因受驚而跌坐在地之情形相符
    ，自不能排除告訴人僅係受驚而跌坐在地之可能。另參以告
    訴人原係行走於行人穿越道上，並因被告未禮讓而跌坐在行
    人穿越道上等事實，業如前述，可見告訴人並未因遭車輛撞
    擊而偏離原來行走方向，益徵告訴人僅有受到驚嚇而跌坐在
    地，尚難遽認被告所駕駛之車輛確有擦撞告訴人身體。
  (四)按汽車行駛時，駕駛人應注意車前狀況及兩車併行之間隔，
    並隨時採取必要之安全措施；汽車行經行人穿越道，遇有行
    人穿越時，無論有無交通指揮人員指揮或號誌指示，均應暫
    停讓行人先行通過，道路交通安全規則第94條第3項、第103
    條第2項分別定有明文。被告駕車行駛於路，自應對上開規
    定有所瞭解並加以遵守，且當時天候晴，路面無缺陷，視距
    良好，並無不能注意之情事，距被告竟疏於注意，未禮讓行
    走於行人穿越道之告訴人，貿然左轉導致告訴人跌坐在地而
    受有股骨頸線性骨折之傷害，被告之駕駛行為即有過失，且
    與告訴人所受傷害有因果關係。
  (五)綜上所述，被告確有過失行為造成告訴人受傷，本案事證明
    確，被告犯行洵堪認定，應依法論科。
三、核被告所為，係犯刑法第284 條第1 項前段之過失傷害罪。
    按道路交通管理處罰條例第86條第1項規定「汽車駕駛人，
    無駕駛執照駕車、酒醉駕車、吸食毒品或迷幻藥駕車、行駛
    人行道或行經行人穿越道不依規定讓行人優先通行，因而致
    人受傷或死亡，依法應負刑事責任者，加重其刑至二分之一
    。」，本條項之數種加重事項為列舉規定，行為人僅符合其
    一即構成加重其刑要件，僅加重一次即可，無庸再遞加其刑
    ；亦即該條例第86條第1項係規定有前開違規情事，即應加
    重其刑至二分之一，縱同時有數種違規情形，同時造成過失
    行為，亦僅係同時構成加重要件（本院暨所屬法院87年11月
    法律座談會刑事類提案第55、56號決議意旨參照）。查本案
    被告未領有普通小客車駕駛執照，卻駕車行經行人穿越道不
    依規定讓行人優先通行，被告上開行為致人受傷而應負刑事
    責任，依道路交通管理處罰條例第86條第1項規定，應加重
    其刑。又被告於本案肇事後，在職司犯罪偵查之公務員知悉
    其犯罪行為前，留在現場等候，並自行向據報到場處理之交
    通員警坦承為肇事人，業據被告供述在卷，並有道路交通事
    故肇事人自首情形紀錄表在卷可考，核與自首規定相符，爰
    依刑法第62條前段規定減輕其刑，並依法先加後減之。
四、原審以被告罪證明確，而適用道路交通管理處罰條例第86條
    第1項，刑法第284條第1項前段、第62條前段、第41條第1項
    前段，刑法施行法第1條之1，並審酌被告無照駕駛自用小客
    車，又違反交通規則而未禮讓行人，導致告訴人受傷，行為
    確有不該，惟念其犯後坦承部分事實，並有與告訴人和解之
    意，復參酌其生活素行、過失程度及告訴人所受傷勢等一切
    情狀，酌情量處有期徒刑四月，並諭知易科罰金之折算標準
    。
五、經核原判決上開認事用法，洵無違誤，量刑亦屬妥適。被告
    上訴意旨以被告雖無國內駕照但有美國駕照，且當時告訴人
    係要穿越寧波東街，並非行走於行人穿越道上，僅恰於穿越
    寧波東街之際遇上被告行車經過而跌坐回該處；再觀之全國
    判決，本案原審量處被告有期徒刑四月，實屬過重等語。惟
    查：
  (一)依道路交通事故現場圖載明告訴人倒地位置確係在行人穿越
    道上及標示告訴人倒地位置之現場照片觀之，告訴人已高達
    86歲，且有骨質疏鬆及右腳髖關節及膝關節退化之病情，行
    動自當較不敏捷，其在突然受到被告車輛驚嚇時，尚難有大
    動作之閃躲情形，應僅能為稍微閃避行為，是以告訴人在未
    受撞擊（詳下述）而跌坐行人穿越道上之事實，自可佐證告
    訴人之指述而認告訴人係行走於行人穿越道上，堪認被告確
    有未禮讓行走於行人穿越道之告訴人先行而貿然左轉等情，
    已詳如前述，且被告於本院審理時雖辯稱其有美國駕照云云
    ，惟持有外國政府、大陸地區、香港或澳門所發有效之正式
    駕駛執照（證）並取得經許可停留或居留一年以上之證明（
    件）者，得於入境之翌日起一年內，依平等互惠原則免考換
    發同等車類之普通駕駛執照；但持有該有效之正式駕駛執照
    者而具有中華民國國籍時，得免考換發同等車類之普通駕駛
    執照。又汽車駕駛人辦理前項換發手續時，應先經體格檢查
    合格，並檢同相關文件，向公路監理機關申請，道路交通安
    全規則第50條第5、6項定有明文。又按道路交通管理處罰條
    例第八十六條第一項所稱汽車駕駛人「無照駕車」，除同條
    例第二十一條第一項第一款所定「未領有駕駛執照駕車」外
    ，應包括持較低等級車類之駕駛執照而駕駛較高等級車類之
    情形在內（最高法院85年台上第2942號87年台上第32 95號
    判決意旨參照）。依卷附之交通事故談話紀錄表觀之，被告
    於事發當時僅有機車駕照（見偵查卷第14頁），且被告於原
    審審理時亦坦承其駕照過期尚未更換，其並無國內之駕照等
    語（見原審卷第17、40頁），復有證號查詢汽車駕駛人表附
    卷可稽（見原審卷第41頁），被告無照駕駛之事實明確。
  (二)又按量刑之輕重，係屬事實審法院得依職權自由裁量之事項
    ，苟已斟酌刑法第五十七條各款所列情狀，而未逾越法定刑
    度，不得遽指為違法。又法院對有罪被告之科刑，為符合罪
    刑相當之原則，以求個案裁判之妥當性，自應就該繫屬之個
    案依刑法第五十七條規定，審酌行為人及其行為等一切情狀
    ，為整體之評價，使罪刑相當，輕重得宜。本件原判決於理
    由中已敘明本案被告未領有普通小客車駕駛執照，卻駕車行
    經行人穿越道不依規定讓行人優先通行，被告上開行為致人
    受傷而應負刑事責任，依道路交通管理處罰條例第86條第1
    項規定，應加重其刑。又被告於本案肇事後，在職司犯罪偵
    查之公務員知悉其犯罪行為前，留在現場等候，並自行向據
    報到場處理之交通員警坦承為肇事人，業據被告供述在卷，
    並有道路交通事故肇事人自首情形紀錄表在卷可考，核與自
    首規定相符，並審酌被告無照駕駛自用小客車，又違反交通
    規則而未禮讓行人，導致告訴人受傷，行為確有不該，惟念
    其犯後坦承部分事實，並有與告訴人和解之意，復參酌其生
    活素行、過失程度及告訴人所受傷勢等一切情狀，酌情量處
    有期徒刑四月，並諭知易科罰金之折算標準，原審就刑罰裁
    量職權之行使，既未逾越法律所規定之範圍，亦無濫用權限
    之情形，自不得認其量刑有何不當；且量刑既係法院就繫屬
    個案犯罪之整體評價，自不能比附援引他案法院之量刑結果
    ，作為本案之量刑依據。被告提起上訴仍執前開情詞指摘原
    判決不當，並對於原審裁量權之適法行使，仍持憑己見而為
    不同之評價，難認有理由，應予以駁回。
據上論斷，應依刑事訴訟法第368條，判決如主文。
本案經檢察官陳玉珍到庭執行職務。
中    華    民    國    99    年    10    月    27    日
                  刑事第十二庭  審判長法  官  蔡永昌
                                      法  官  蔡新毅
                                      法  官  吳啟民
以上正本證明與原本無異。
不得上訴。
                                      書記官  胡新涓
中    華    民    國    99    年    10    月    27    日
附錄：本案論罪科刑法條全文
中華民國刑法第284 條
因過失傷害人者，處6 月以下有期徒刑，拘役或500 元以下罰金
，致重傷者，處1 年以下有期徒刑，拘役或500 元以下罰金。
從事業務之人，因業務上之過失傷害人者，處1 年以下有期徒刑
、拘役或1000元以下罰金，致重傷者，處3 年以下有期徒刑、拘
役或2000元以下罰金。

司法院資訊處製作；財團法人民間司法改革基金會備份。
